【裁判字號】    90,訴,1294
【裁判日期】    901031
【裁判案由】    土地增值稅
【裁判全文】
臺中高等行政法院判決                              九十年度訴字第一二九四號
                              .
    原      告  甲○○
    訴訟代理人  丙○○
    代  表  人  乙○○
    訴訟代理人  戊○○
                丁○○
右當事人間因土地增值稅事件，原告不服彰化縣政府中華民國九十年五月二十一日九
○彰府法訴字第○三一二三三號訴願決定，提起行政訴訟。本院判決如左︰
    主  文
原告之訴駁回。
訴訟費用由原告負擔。
    事  實
甲、事實概要：
緣原告所有坐落彰化縣竹塘鄉○○○段第三一一－一六號土地，前於民國八十九年二
月二十九日經台灣彰化地方法院執行拍賣，經該院八十九年二月二十九日彰院松執庚
八十七執字第八一七二號強制執行，已拍賣登記完畢，原告於八十九年七月二十日向
被告之北斗分處申請退還已扣除之土地增值稅，被告之北斗分處依據八十九年一月二
十六日修正公佈之土地稅法第三十九條之二第一項及第三十九條之三第二項規定，作
農業使用之農業用地，移轉與自然人時，得申請不課徵土地增值稅，惟應於收到通知
之次日起三十日內提出申請，於八十九年三月十五日以彰稅北分二字第八九００三一
三一號函通知原告，如合於前開申請不課徵土地增值稅之要件，應於接到通知之次日
起三十日內為之，原告於八十九年三月十六日收受通知，卻遲至八十九年七月二十日
始提出申請，經被告之北斗分處以八十九年七月三十一日彰稅北分二字第一０四四七
號函復，否准原告之申請。原告不服，提起訴願，遭決定駁回，遂提起本件行政訴訟
。
乙、兩造之聲明﹕
一、原告訴之聲明﹕請求判決原處分及訴願決定均撤銷。被告應核准原告不課徵土地
    增值稅之申請。
二、被告答辯之聲明﹕請求判決駁回原告之訴。
丙、兩造之陳述﹕
一、原告起訴意旨略以﹕
（一）按土地稅法第三十九條之二不課徵土地增值稅之立法美意，在於保持農地農用
      狀況，禁止違法濫建，破壞農田影響、農業發展。是以，究竟是否應課徵土地
      增值稅，應以土地使用之現狀為斷，實不應只因申請人逾越申請期間，即剝奪
      申請人不須課徵土地增值稅之權利。現行土地稅法第三十九條之三雖有三十天
      申請期間之限制，惟該期間解釋上應只為行政機關便於作業之訓示期間，而非
      失權期間，否則對農地不課徵土地增值稅之立法美意豈不蕩然無存。
（二）按現行課稅方法，稅捐稽徵機關根本未先查證土地是否為農用即先一律課徵土
      地增值稅，待人民另外補提證明才再退還土地增值稅，惟此法對不諳法律之農
      民顯無保障，農民常因不瞭解複雜之法律程序，即被剝奪應有之權利而無從救
      濟，政府照顧農民之美意，蕩然無存，立法上有此瑕疵，實應修改法律。
（三）且查，與原告遭遇相同狀況之案例在稅捐實務上不算少數，按南投縣稅捐稽徵
      處即曾就同樣也是逾三十日申請期間之案例重新核定准予不課徵土地增值稅。
      按平等原則乃行政法上之一般法律原則，新修訂之行政程序法亦就平等原則訂
      有明文，查行政程序法第六條明文規定﹕「行政行為，非有正當理由，不得為
      差別待遇。」，本件原告申請不課徵土地增值稅被駁回之理由乃因逾越三十天
      之申請期間，同樣前揭案例亦是逾越三十天之申請期間，卻經重新核定准予不
      課徵土地增值稅，按相同事務應為相同處理始符合平等原則，本件原告之情況
      與前揭案例之情況乃屬相同之事務，自應為相同之處理，始符合平等原則。雖
      然原告之申請不符合三十天期間之規定，此乃立法上之瑕疵，才會出現目前相
      同事務卻有不同處理之現象，實應透過修法程序保障農民權利，否則當農民有
      逾期申請之狀況發生時，卻因運氣不同而有不同之結果，實不符平等原則，在
      未將法律為適當修正前，三十天之期間自宜解釋為訓示期間，方符合目前實務
      上亦有稅捐機關核准逾越期間的申請實例之情形等語。
二、被告答辯意旨略以﹕
（一）按「作農業使用之農業用地，移轉與自然人時，得申請不課徵土地增值稅。」
      、「農業用地移轉，其屬無須申報土地移轉現值者，主管稽徵機關應通知權利
      人及義務人˙˙˙如合於前條第一項規定不課徵土地增值稅之要件者，權利人
      及義務人應於收到通知之次日起三十日內提出申請，逾期不得申請不課徵土地
      增值稅。」分別為土地稅法第三十九條之二第一項及第三十九條之三第二項規
      定。次按「有關農業用地移轉，所檢附主管機關核發之農業用地作農業使用證
      明書，應自核發之日起至˙˙˙或法院拍定之日或辦竣登記之日止，在六個月
      內者，始得適用土地稅法第三十九條之二第一項規定申請不課徵土地增值稅。
      」、「˙˙˙，有關法院拍賣農業用地，當事人檢附之農業用地作農業使用證
      明書，在主管機關通知次日起三十日內，仍在有效期間者，仍可適用土地稅法
      第三十九條之二第一項規定申請不課徵土地增值稅。」則為財政部八十九年五
      月二十四日台財稅第０八九０四五四八五八號函釋在案。
（二）本案原告所有系爭農地於八十九年二月二十四日經台灣彰化地方法院執行拍賣
      ，本處北斗分處於獲該院執行處八十九年二月二十九日彰院松執庚八十七執字
      第八一七二號函通知後，旋即於八十九年三月十五日以彰稅北分二字第八九０
      ０三一三一號函通知原告﹕「˙˙˙如符合土地稅法第三十九條之二規定欲申
      請不課徵土地增值稅，應於收到通知次日起三十日內，檢附農業用地作農業使
      用證明書影本、土地登記簿謄本，向本處提出申請。」，該函並於八十九年三
      月十六日送達原告（有掛號郵件收件回執影本附卷可稽），原告遲至八十九年
      七月二十日始提出不課徵土地增值稅之申請（收文日﹕八十九年七月二十一日
      ），本處北斗分處依前揭法令及財政部函釋規定，否准其申請尚無不合。
（三）為查明本案原告申請核發農業用地作農業使用證明書是否於本處通知到達次日
      起三十日內為之，經由彰化縣竹塘鄉公所以九十年二月二十六日九０竹鄉農字
      第一二七二號函復告知，原告係於八十九年六月二十三日始向竹塘鄉公所申請
      ，並於八十九年六月二十九日核發農業用地作農業使用證明書，因原告未依規
      定於收到通知次日起三十日內，提出土地增值稅不課徵之申請已臻明確，則本
      處否准其申請，並無違誤等語。至原告所指與原告遭遇相同狀況之案例在稅捐
      實務上不算少數，按南投縣稅捐稽徵處即曾就同樣也是逾三十日申請期間之案
      例重新核定准予不課徵土地增值稅，經被告向南投縣稅捐處查知，係因通知函
      未合法送達，故另核准不課徵土地增值稅，非如原告所言，逾期申請，仍予核
      准等語。
    理  由
一、按「農業使用之農業用地，移轉與自然人時，得申請不課徵土地增值稅。」、「
    農業用地移轉，如合條第一項規定不課徵土增值稅之要件者，權利人或義務人應
    於收到通知之次日起三十日內提出申請，逾期不得申請不課徵土地增值稅。」分
    別為土地稅法第三十九條之二第一項及第三十九條之三第二項所明定。另「有關
    法院拍賣農業用地，當事人檢附之農業用地作農業使用證明書，在主管稽徵機關
    通知之次日起三十日內，仍在有效期間者，仍可適用土地稅法第三十九條之二第
    一項規定不課徵土地增值稅。˙˙˙當事人收到稅捐稽徵機關通知，始向鄉鎮市
    區公所申請核發農業用地作農業使用證明書，應扣除主管機關核發證明書期間，
    作為申請不課徵土地增值稅之申請期間，以資銜接。」財政部八十九年八月一日
    台財稅字第０八九０四五四八五八號函亦釋示有案。此函釋與土地稅法第三十九
    條之二第一項及第三十九條之三第二項，並無不合，本件自得予以援用。
二、原告雖主張土地稅法第三十九條之二不課徵土地增值稅之立法美意，在於保持農
    地農用狀況，禁止違法濫建，破壞農田影響、農業發展。是否應課徵土地增值稅
    ，應以土地使用之現狀為斷，實不應只因申請人逾越申請期間，即剝奪申請人不
    須課徵土地增值稅之權利。惟該期間解釋上應只為行政機關便於作業之訓示期間
    ，而非失權期間，否則對農地不課徵土地增值稅之立法美意豈不蕩然無存。現行
    課稅方法，稅捐稽徵機關根本未先查證土地是否為農用即先一律課徵土地增值稅
    ，待人民另外補提證明才再退還土地增值稅，惟此法對不諳法律之農民顯無保障
    ，農民常因不瞭解複雜之法律程序，即被剝奪應有之權利而無從救濟，政府照顧
    農民之美意，蕩然無存，立法上有此瑕疵，實應修改法律。與原告遭遇相同狀況
    之案例在稅捐實務上不算少數，按南投縣稅捐稽徵處即曾就同樣也是逾三十日申
    請期間之案例重新核定准予不課徵土地增值稅，本件被告否准原告申請，有違平
    等原則云云。惟查本件原告所有坐落竹塘鄉○○○段第三一一之一二號及三一一
    之一六號二筆農地，於八十九年二月二十四日經台灣彰化地方法院執行拍賣，經
    該法院執行處以八十九午二月二十九日彰院松執庚八十七執字第八一七二號函通
    知被告，被告隨即以八十九年三月十五日八九彰稅北分二字第八九００三一三一
    號函通知原告，如符合要件，得於收到通知次日起三十日內提出申請不課徵土地
    增值稅，該函於八十九年三月十六日送達原告，有掛號郵件收件回執附於原處分
    卷可稽。原告遲至八十九年六月廿三日始向竹塘鄉公所申請核發農地農用證明書
    ，經該所於八十九六月二十九日核發在案，而原告卻延至八十九年七月二十日始
    向稅捐稽徵機關申請不課徵土地增值稅，核已逾法定期限三十日內之規定。次查
    本件原告未於申請不課徵土增值稅之前，先向鄉公所申請核發農地農用證明書，
    遲至收到稅捐稽徵機關八十九年三月十五日之通知後，於八十九年六月二十三日
    始向竹塘鄉公所申請核發農業用作農業使用證明書，該所於八十九年六月二十九
    日以竹鄉農字第四五五八號函核發該證明書，則原告自收到被告機關之通知後逾
    三個月始向公所申請核發農地農用證明書，縱扣除其申請暨該所核發時間，亦不
    敷扣除。是本件已逾法定申請期間，應堪認定。至原告主張與原告遭遇相同狀況
    之案例在稅捐實務上不算少數，南投縣稅捐稽徵處即曾就同樣也是逾三十日申請
    期間之案例重新核定准予不課徵土地增值稅，經被告向南投縣稅捐處查知，係因
    通知函未合法送達，故另核准不課徵土地增值稅，非如原告所言，逾期申請，仍
    予核准，亦有被告提出之南投縣政府稅捐稽徵處九十年九月二十六日九十投財字
    第四九九三四號函附卷可稽。綜上說明，被告否准原告不課徵土地增值稅之申請
    ，揆諸首揭法條規定及上開財政部函釋意旨，核無違誤。訴願決定予以維持，亦
    無不合。原告起訴意旨，難謂為有理由，應予駁回。至土地稅法第三十九條之三
    第二項失權效果之規定，立法是否妥適，則非本件所得審究，附此敘明。
據上論結，本件原告之訴為無理由，依行政訴訟法第一百九十五條第一項後段、第九
十八條第三項前段，判決如主文。
中    華    民    國      九十      年      十        月  三十一        日
                 臺 中 高 等 行 政 法 院   第 四 庭
                                審 判 長 法    官  沈  應  南
                                         法    官  許  武  峰
                                         法    官  黃  淑  玲
右正本證明與原本無異。
如不服本判決，應於判決送達後二十日內向本院提出上訴書狀，其未表明上訴理由者
，應於提起上訴後二十日內向本院提出上訴理由書（須依對造人數附具繕本）；如於
本判決宣示或公告後送達前提起上訴者，應於判決送達後二十日內補提上訴理由書（
須附繕本）。未表明上訴理由者，逕以裁定駁回。
提起上訴應預繳送達用雙掛號郵票拾份(每份三十四元)。
中    華    民    國      九十      年      十        月  三十一        日
                                         法院書記官  黃  靜  華


司法院資訊處製作；財團法人民間司法改革基金會備份。
